台灣高等法院台中分院刑事判決　　　　　　　　　九十一年度上易字第一一八二號
　　上　訴　人
　　即　被　告　乙○○
　　選任辯護人　徐文宗
　　上　訴　人
　　即　被　告　丙○○
　　選任辯護人　朱元宏
　　　　　　　　黃紫芝
右上訴人因業務侵占案件，不服臺灣台中地方法院九十一年度易字第一二九號中華民
國九十一年四月三十日第一審判決（起訴案號：臺灣台中地方法院檢察署九十年度偵
字第一九五二四號），提起上訴，本院判決如左：
      主  文
原判決關於乙○○部分撤銷。
乙○○共同連續意圖為自己不法之所有，而侵占對於業務上所持有之物，處有期徒刑
拾月。
其他上訴駁回。
      事  實
一、乙○○於民國（下同）八十七年間擔任台中縣貨卡車駕駛職業工會（以下簡稱貨
    卡車工會）之常務理事，為從事業務之人，明知該工會勞、健保帳戶內之存款只
    能供繳交勞健保費使用，不得挪作他用，竟因該工會前顧問周木生急需用錢向其
    調借，並教唆其自貨卡車工會之勞健保專戶提款轉借使用，遂基於意圖為自己不
    法所有之概括犯意，於八十七年九月十七日，指示與其有共同犯意聯絡之會計王
    美觀（業據原審法院以九十一年度易字第七四五號判處有期徒刑八月緩刑三年）
    ，一起先至郵政儲金匯業局梧棲郵局（下稱梧棲郵局），將該工會儲存於梧棲郵
    局，本金為一百萬元，本息為一百零三萬二千二百五十元，存款日期為八十七年
    七月三日，到期日期為八十八年一月三日之郵政定期儲金存單（下稱定期存單）
    一紙解約，而提領一百萬元；復至郵政儲金匯業局台中港郵局（下稱台中港郵局
    ），自貨卡車工會儲存於台中港郵局帳號000000－0號之健保帳戶中，提
    領五十二萬元，共計提領一百五十二萬元後，易持有為所有之意思將之全數侵占
    入己，隨即轉借予周木生（業據原審法院以九十一年度易字第七四五號判處有期
    徒刑一年）花用殆盡。
二、丙○○與蔡鈿垂（蔡鈿垂部分業據原審判決有期徒刑八月緩刑二年確定）自八十
    九年八月二十日起，分別接任貨卡車工會之常務理事、常務監事，渠二人均為從
    事業務之人，均明知該工會會員現金繳納之會費、郵政劃撥儲金帳戶內之存款，
    只能供工會內部業務費用之支出，而工會勞、健保帳戶內之存款亦只能供繳交勞
    、健保費使用，均不得挪作私人使用；詎渠二人竟共同基於意圖為自己不法所有
    之概括犯意聯絡，蔡鈿垂於丙○○指示與渠等有共同犯意聯絡之會計王美觀於如
    附表編號二、十至十四所示之時間，分別自上開勞、健保帳戶提領如附表編號二
    、十至十四所示之金額，供丙○○私人使用時，連續將其印章交付丙○○轉交王
    美觀蓋印於提領勞、健保帳戶內存款之提款單上，使王美觀提領之款項於交付丙
    ○○後，均為丙○○以易持有為所有之意思將之全數侵占入己。蔡鈿垂並於如附
    表十、十一所示之時間，將丙○○指示王美觀自健保帳戶、勞保帳戶中提領之四
    萬元、一萬五千元，共計五萬五千元易持有為所有之意思將之侵占入己。丙○○
    復指示王美觀於如附表編號一、三至九所示之時間，分別自貨卡工會會員現金繳
    納之會費及貨卡工會之郵政劃撥儲金第00000000號帳戶內提領如附表編
    號一、三至九所示之金額，並以易持有為所有之意思將之全數侵占入己，供己花
    用完畢。
三、案經台中縣警察局移送臺灣臺中地方法院檢察署檢察官偵查起訴。
      理  由
一、訊據被告乙○○、丙○○對於右揭時、地指示會計王美觀提領貨卡工會勞、健保
    帳戶內之存款或會員現金繳納之會費、郵政劃撥儲金帳戶內之存款，並將之挪作
    己用等事實均坦承不諱，核與證人王美觀於原審證述及原審九十一年度易字第七
    四五號案件（該案被告為周木生及王美觀）審理時供述情節相符，並有定期存單
    影本一紙、王美觀所寫之支出筆記原本一紙、上開貨卡工會勞、健保帳戶之存摺
    明細影本十五紙、郵政存簿儲金提款單影本九紙、票據影本十六紙、借據九紙及
    上開郵政劃撥儲金帳戶明細一份附卷可稽。被告二人雖均否認有侵占犯行，被告
    乙○○辯稱：伊於初掌工會之初即有人將工會款項出借他人，因缺乏法律知識，
    將上開款項出借周木生，為工會賺取利息收入，且於取得周木生所交付支票後即
    存入工會帳戶，應無不法所有意圖等語。被告丙○○辯稱：伊向工會借款之際均
    書立借據作為借款憑證，且開立本票以為擔保，足見係暫時周轉使用，無侵占公
    款之故意等語。
二、本院查：
  (一)按侵占罪係出自不法取得意圖而侵占自己原已持有他人之物之財產罪，其所保護
    之法益為物之所有權，本件貨卡工會所收取會員繳交之款項為工會所有，被告等
    未得工會允許之前，原無擅自動用之權，其等於收取後竟未經合法程序許可，擅
    自提領或供已用或供出借他人，顯屬意圖不法之所有而侵占業務上持有物，且侵
    占罪為即成犯，在變更持有為己有之時，罪即成立，自不因事後係供作他人借款
    使用或曾返還款項，即可解免刑責。是共犯周木生雖於原審九十一年度易字第七
    四五號案件審理時供稱：被告乙○○係因伊需款周轉而向工會調度上開金額等語
    ，亦難解其刑責。
  (二)被告乙○○雖辯稱：過去工會向有借款他人之慣例，伊因不諳法律致觸法一節，
    查被告乙○○於原審上開案件審理時，以證人身分證稱：「周木生打電話向我借
    錢的時候，王美觀有阻止我，她說如果勞保局查下來，她也會有事，是我堅持叫
    她去提款，我告訴她有事我會負責」等語，顯見被告乙○○於挪用上開款項之初
    ，對其不法性即有所認識，是縱該工會其他成員過往有將工會所屬款項不法出借
    情形，亦難以此認定被告於行為時無侵占之不法意思。
  (三)綜上所述，被告等所辯尚難採信，本件事證明確，被告二人之犯行均堪認定。
三、被告乙○○、丙○○二人於挪用工會款項時，均係貨卡工會之常務理事，其等將
    執行業務上所領得之工會存款侵占入己，核該二人所為均係構成刑法第三百三十
    六條第二項業務上侵占之罪。被告等二人指示無業務上持有關係之會計王美觀共
    同實施侵占行為，依刑法第三十一條第一項之規定，被告乙○○與王美觀間、被
    告丙○○與王美觀間，均各自成立第三百三十六條第二項之共同正犯。又渠等各
    自先後數侵占行為，時間緊接，所犯構成要件相同，顯基於概括犯意，反覆為之
    ，均為連續犯。
四、被告二人均係貨卡車工會會員所推選之常務理事，基於會員之信賴，本應以服務
    工會增進會員福利為努力目標，竟不此之圖，乘職務之便任意侵占會員所繳納之
    會費及勞、健保費，對工會會員權益影響甚巨，被告丙○○部分尚欠一百十餘萬
    元，原審審酌上情，因而適用刑事訴訟法第二百九十九條第一項前段，刑法第二
    十八條、第五十六條、第三百三十六條第二項，罰金罰鍰提高標準條例第一條前
    段之規定，並審酌上情，就被告丙○○部分量處有期徒刑一年，其認事用法核無
    違誤，量刑亦屬允當，被告丙○○上訴為無理由，應予駁回。至被告乙○○部分
    ，其侵害之法益、行為之態樣、所造成之損害固與被告丙○○相當，惟被告乙○
    ○侵占上開金額後，係將之出借周木生，就其本身並未實際享用上開侵占款，原
    判決就量刑部分仍量處有期徒刑一年，尚嫌過重，應撤銷改判，爰審酌上情、被
    告乙○○犯罪之動機、目的、手段、智識程度、犯罪後完全未賠償被害人之損失
    等一切情狀，量處如主文第二項所示之刑。
五、據上論結，應依刑事訴訟法第三百六十九條第一項前段、第三百六十四條、第三
    百六十八條、第二百九十九條第一項前段，刑法第二十八條、第五十六條、第三
    百三十六條第二項，罰金罰鍰提高標準條例第一條前段，判決如主文。
本案經檢察官甲○○到庭執行職務。
中      華      民      國      九十一   年       十      月     二     日
                                    臺灣高等法院臺中分院刑事第四庭
                                          審判長法  官  洪  耀  宗
                                                法  官  江  德  千
                                                法  官  劉  登  俊
右正本證明與原本無異。
不得上訴。
                                                書記官  鄧  智惠
中      華      民      國      九十一   年       十      月     三     日
附表：
┌──┬───────┬─────────┬────────────┐
│編號│時          間│侵占數額（新台幣）│侵占款項來源            │
├──┼───────┼─────────┼────────────┤
│一  │八十九年九月十│五萬五千元        │貨卡工會會員現金繳納之會│
│    │日            │                  │費                      │
├──┼───────┼─────────┼────────────┤
│二  │八十九年十月三│二十五萬元        │健保帳戶十五萬元        │
│    │日            │                  │勞保帳戶十萬元          │
├──┼───────┼─────────┼────────────┤
│三  │八十九年十一月│一萬元            │貨卡工會會員現金繳納之會│
│    │二十日        │                  │費                      │
├──┼───────┼─────────┼────────────┤
│四  │八十九年十二月│二萬元            │同右  │
│    │二十一日      │                  │                        │
├──┼───────┼─────────┼────────────┤
│五  │八十九年十二月│九萬元            │郵局劃撥帳戶            │
│    │三十日        │                  │                        │
├──┼───────┼─────────┼────────────┤
│六  │九十年一月十五│六萬五千元        │貨卡工會會員現金繳納之會│
│    │日            │                  │費                      │
├──┼───────┼─────────┼────────────┤
│七  │九十年一月十九│二十萬元          │郵局劃撥帳戶            │
│    │日            │                  │                        │
├──┼───────┼─────────┼────────────┤
│八  │九十年二月二日│八萬元            │同右                    │
│    │              │                  │                        │
├──┼───────┼─────────┼────────────┤
│九  │九十年二月十日│二萬元            │貨卡工會會員現金繳納之會│
│    │              │                  │費                      │
├──┼───────┼─────────┼────────────┤
│十  │九十年四月二日│十五萬元          │健保帳戶（備註：共提領十│
│    │              │                  │九萬元，由丙○○侵占十五│
│    │              │                  │萬元，由蔡鈿垂侵占四萬元│
│    │              │                  │。）                    │
├──┼───────┼─────────┼────────────┤
│十一│九十年四月十三│一萬元            │勞保帳戶（備註：共提領二│
│    │日            │                  │萬五千元，由丙○○侵占一│
│    │              │                  │萬元，由蔡鈿垂侵占一萬五│
│    │              │                  │千元。）                │
├──┼───────┼─────────┼────────────┤
│十二│九十年四月十六│十六萬元          │同右                    │
│    │日            │                │                        │
├──┼───────┼─────────┼────────────┤
│十三│九十年四月三十│二十萬元          │健保帳戶十三萬元        │
│    │日            │                  │勞保帳戶七萬元          │
├──┼───────┼─────────┼────────────┤
│十四│九十年五月十四│八萬元            │健保帳戶                │
│    │日            │                  │                        │
└──┴───────┴─────────┴────────────┘
                                                                       Ｉ
